臺灣高等法院民事判決　　　　　　　　93年度上易字第1129號
　　上　訴　人　丙○○
　　　　　　　　卯○○
　　　　　　　　乙○○
　　　　　　　　癸○○
　　　　　　　　　　　　　　號.
　　　　　　　　巳○○
　　　　　　　　未○○
　　　　　　　　　　　　　　號.
　　　　　　　　辛○○
　　　　　　　　己○○
　　　　　　　　寅○○
　　　　　　　　戊○○
　　　　　　　　丁○○
　　　　　　　　辰○○
　　　　　　　　子○○
　　　　　　　　庚○○
　　　　　　　　丑○○
　　　　　　　　　　　　　　之.
　　共　　　同
　　訴訟代理人　呂傳勝律師
　　被 上訴 人　午○○
　　　　　　　　壬○○
　　　　　　　　甲○○
　　共　　　同
　　訴訟代理人　張麗玉律師
上列當事人間請求確認派下權不存在等事件，上訴人對於中華民
國93年10月26日臺灣臺北地方法院93年度訴字第1126號第一審判
決提起上訴，經本院於94年6月14日言詞辯論終結，判決如下：
    主      文
上訴駁回。
第二審訴訟費用由上訴人負擔。
    事實及理由
一、本件上訴人聲明求為判決：(一)原判決關於不利上訴人部分廢
    棄。(二)被上訴人在第一審之訴駁回。
    被上訴人聲明求為判決：上訴駁回。
二、首按確認法律關係之訴，非原告有即受確認判決之法律上利
    益者，不得提起之，民事訴訟法第247條第1項前段定有明文
    。所謂即受確認判決之法律上利益，係指因法律關係之存否
    不明確，致原告在私法上之地位有受侵害之危險，而此項危
    險得以對於被告之確認判決除去之者而言。如有即受確認判
    決之法律上利益，縱其所求確認者為他人間之法律關係，亦
    非不得提起（最高法院42年臺上字第1031號、32年上字第31
    65號判例參照）。查：
    (一)祭祀公業之派下權，即派下對於其所屬祭祀公業之權利義
      務關係，兼具身分權及財產權之性質，自得為確認之訴之
      標的（最高法院72年度台上字第1796號、72年度台聲字第
      442號、70年度台再字第139號判決參照），上訴人抗辯此
      係事實問題，不得為確認之訴之標的云云，尚有誤會。
    (二)祭祀公業之設立人及其承繼人，稱之為派下。派下權，乃
      派下對於公業所有之權利及義務之總稱，亦稱為房份。又
      祭祀公業派下權之繼承，依從習慣，係以享有派下權之男
      系子孫或奉祀本家祖先之女子及從母姓之子孫為限（最高
      法院70年 9月27日70年度第22次民事庭會議決議參照）。
      祭祀公業邱詩欽之全部財產，即為坐落桃園縣八德市○○
      段1087、 1087之1地號土地所有權應有部分各4分之2（後
      者為道路用地，業經徵收），有祭祀公業邱詩欽財產清冊
      足按（見原審卷76頁）。而祭祀公業邱詩欽就上開 2筆土
      地之所有權應有部分，係於日據時期大正5年6月30日，自
      訴外人邱垂文、邱創寶、邱創輝、邱創仁受贈其公同共有
      所有權應有部分6分之1，及於同年7月4日，自訴外人邱娘
      妹、邱惷受贈所有權應有部分各6分之1而來，有土地登記
      謄本可稽（見原審卷18頁），則訴外人邱垂文、邱創寶、
      邱創輝、邱創仁、邱娘妹、邱惷等 6人自係祭祀公業邱詩
      欽之設立人。茲被上訴人午○○為設立人邱創寶之孫（按
      ：午○○之父邱乾元為邱創寶之子─見原審卷33、34頁）
      ，被上訴人壬○○為設立人邱創輝之孫（按：壬○○之父
      邱垂旺為邱創輝之子，見原審卷44至46頁），均因繼承而
      取得祭祀公業邱詩欽之派下權，殆無疑義。而設立人邱惷
      死亡時，並無男性子孫，其童養媳（媳婦仔）邱林治未與
      養家男子成婚（見原審卷15頁之派下全員系統表及61頁之
      戶籍登記謄本），已轉換為養女身份（法務部編印「台灣
      民事習慣調查報告」73年3月版第125頁參照），且其並未
      出嫁（見原審卷61頁之戶籍登記謄本），揆諸前揭說明，
      即屬奉祀本家祖先之女子，故得繼承取得祭祀公業邱詩欽
      之派下權；嗣邱林治死亡時，亦無男性繼承人，由其未出
      嫁之長女邱招（為邱林治之私生子，見原審卷60頁背面）
      繼承取得該祭祀公業之派下權（見原審卷15頁之派下全員
      系統表及60、64頁戶籍登記謄本），而邱招之子即被上訴
      人甲○○係從母姓（其父不詳）（見原審卷66頁之戶籍登
      記謄本），其於邱招死亡時，即因繼承取得祭祀公業邱詩
      欽之派下權。又祭祀公業之享祀人固以設立人之祖先為多
      數，惟亦有以設立人祖先以外之人為享祀人者（法務部編
      印前揭書第711至712頁參照），本件享祀人邱詩欽是否為
      設立人之祖先，已不可考，是被上訴人是否為享祀人邱詩
      欽之後裔，亦屬不明，惟此於被上訴人自設立人繼承取得
      之派下員資格，不生影響。上訴人以被上訴人並非邱詩欽
      之後裔，抗辯被上訴人非屬祭祀公業邱詩欽之派下員云云
      ，要非可取。準此，被上訴人均為祭祀公業邱詩欽之派下
      ，則上訴人是否同為該祭祀公業之派下，自影響於被上訴
      人就該祭祀公業房份之多寡，而被上訴人主觀上認其房份
      有受侵害之危險，得以確認判決將之除去，是被上訴人提
      起本件訴訟請求確認上訴人對祭祀公業邱詩欽之派下權不
      存在，自有即受確認判決之法律上利益，合先敘明。
三、被上訴人起訴主張：「祭祀公業邱詩欽」係於日據時期大正
    5 年6、7月間，由訴外人邱垂文、邱創寶、邱創輝、邱創仁
    提供彼等公同共有坐落桃園縣八德市○○段1087、 1087之1
    地號土地所有權應有部分6分之1，及訴外人邱娘妹、邱惷分
    別提供其就上開 2筆土地所有權應有部分各6分之1所設立。
    訴外人邱茂盛雖亦為上開土地之共有人，且為祭祀公業邱詩
    欽之管理人，然其並非該祭祀公業之設立人，自不屬該祭祀
    公業之派下員，則為邱茂盛後代子孫之上訴人，亦無從因繼
    承取得祭祀公業邱詩欽之派下權等情，爰求為確認上訴人對
    祭祀公業邱詩欽之派下權不存在之判決（被上訴人另請求確
    認原審共同被告邱垂棟、邱麗玉、邱平界、邱平城、邱忠雄
    、邱垂德、邱建維、邱進賢對祭祀公業邱詩欽派下權不存在
    部分，業據原審判決被上訴人勝訴，未據原審共同被告邱垂
    棟等人聲明不服，已告確定）。
    上訴人則以：祭祀公業管理人之資格，在有派下存在之公業
    ，應以現時為該祭祀公業之派下為限，邱茂盛為祭祀公業邱
    詩欽之管理人，自係該祭祀公業之派下，故為邱茂盛後裔之
    上訴人，即當然享有祭祀公業邱詩欽之派下權；況邱詩欽之
    墓園至今均由上訴人及其家人祭祀，祭祀公業邱詩欽名下土
    地歷年之地價稅亦係由上訴人繳納，自不容否認上訴人為祭
    祀公業邱詩欽之派下員資格云云，資為抗辯。
四、經查祭祀公業邱詩欽係於日據時期大正 5年6、7月間，自訴
    外人邱垂文、邱創寶、邱創輝、邱創仁、邱娘妹、邱惷受贈
    系爭1087、 1087之1地號土地所有權應有部分所設立，公業
    設立之初，即由訴外人邱茂盛擔任該祭祀公業之管理人，有
    被上訴人提出之土地登記謄本可稽（見原審卷18頁）；而上
    訴人均為邱茂盛之後代子孫，為兩造所不爭執（見本院卷58
    頁），自堪信為真實。
五、按祭祀公業派下權之取得，除祭祀公業之設立人及設立人之
    繼承人外，其他第三人不得享有派下權（最高法院72年度台
    上字第2005號判決參照）。又祭祀公業管理人之資格，習慣
    上尚無何項限制，祇需具有意思能力之自然人即可，有派下
    之公業，通常以選任派下擔任管理人為原則，但選任派下以
    外之人為管理人亦屬有效（法務部編印前揭書第 733頁參照
    ）；管理人並非當然即係公業之設立人（最高法院87年度台
    上字第2343號判決參照）。又享祀人僅係公業所祭祀之祖先
    ，並非公業之所有人，故享祀人之後裔，如未參與設立祭祀
    公業或為設立人之繼承人，仍無派下權可言（最高法院93年
    度台上字第902號、 90年度台上字第46號判決參照）。經查
    ，祭祀公業邱詩欽係於日據時期大正 5年6、7月間，由訴外
    人邱垂文、邱創寶、邱創輝、邱創仁、邱娘妹、邱惷等 6人
    將其就系爭1087、 1087之1地號土地所有權應有部分贈與所
    設立，已如前述，則除上開 6人之外，即無其他設立人存在
    。雖上訴人之祖先邱茂盛於該祭祀公業設立之初擔任管理人
    ，惟依前述，管理人並非當然即係公業之設立人，亦非必然
    係由派下選任；上訴人所辯彼等係享祀人邱詩欽之後裔乙節
    ，微論已為被上訴人所否認（見原審卷 164頁），縱屬真實
    ，上訴人若非係該祭祀公業設立人之後裔，仍不足以享有該
    公業之派下權。上訴人之祖先邱茂盛既未提供財產設立祭祀
    公業邱詩欽，且又非設立人邱垂文等 6人之後代子孫（見本
    院卷 51之8至51之10頁），殊難僅憑其係管理人之身分，逕
    認邱茂盛亦為該祭祀公業之設立人或派下員，是上訴人自亦
    無從繼承取得祭祀公業邱詩欽之派下權。至上訴人所辯邱詩
    欽之墓園至今均由上訴人及其家人祭祀，及祭祀公業邱詩欽
    名下系爭土地之地價稅向來係由上訴人繳納云云，縱然屬實
    ，殊與上訴人是否為祭祀公業邱詩欽派下員之判斷無涉，亦
    不足據為有利於上訴人之認定。
六、綜上所述，本件上訴人之祖先邱茂盛既非祭祀公業邱詩欽之
    設立人或派下員，上訴人即無從繼承取得該祭祀公業之派下
    權，而上訴人竟主張彼等為該祭祀公業之派下員，從而，被
    上訴人請求確認上訴人對祭祀公業邱詩欽之派下權不存在部
    分，自屬應予准許。原審就上開部分所為上訴人敗訴之判決
    ，並無不合。上訴論旨指摘原判決此部分不當，求予廢棄改
    判，為無理由。
七、至兩造其餘之攻擊或防禦方法及未經援用之證據，經本院斟
    酌後，認為均不足以影響本判決之結果，自無逐一詳予論駁
    之必要，併此敘明。
八、據上論結，本件上訴為無理由，依民事訴訟法第449條第1項
    、第78條、第85條第1項前段，判決如主文。
中　　華　　民　　國　　94　　年　　6 　　月　　28　　日
                  民事第六庭  審判長法  官  林鄉誠
                                    法  官  楊豐卿
                                    法  官  梁玉芬
正本係照原本作成。
如不服本判決，應於收受送達後20日內向本院提出上訴書狀，其
未表明上訴理由者，應於提出上訴後20日內向本院補提理由書狀
（均須按他造當事人之人數附繕本）上訴時應提出委任律師或具
有律師資格之人之委任狀；委任有律師資格者，另應附具律師資
格證書及釋明委任人與受任人有民事訴訟法第466條之一第一項
但書或第二項（詳附註）所定關係之釋明文書影本。
中　　華　　民　　國　　94　　年　　6 　　月　　29　　日
　　　　　　　　　　　　　          書記官  常淑慧
附註：
民事訴訟法第四百六十六條之一（第一項、第二項）：
對於第二審判決上訴，上訴人應委任律師為訴訟代理人。但上訴
人或其他法定代理人具有律師資格者，不在此限。
上訴人之配偶、三親等內之血親、二親等內之姻親，或上訴人為
法人、中央或地方機關時，其所屬專任人員具有律師資格並經法
院認為適當者，亦得為第三審訴訟代理人。
